【裁判字號】    95,台抗,132
【裁判日期】    950316
【裁判案由】    聲明拋棄繼承
【裁判全文】
最高法院民事裁定              九十五年度台抗字第一三二號
    再 抗告 人  甲○○
                乙○○
                丙○○
    共同代理人  鄭至量律師
上列再抗告人因聲明拋棄繼承事件，對於中華民國九十四年十二
月二十八日台灣高等法院台南分院裁定（九十四年度家抗字第五
六號），提起再抗告，本院裁定如下：
    主  文
再抗告駁回。
再抗告程序費用由再抗告人負擔。
    理  由
本件再抗告人聲明意旨略以：伊被繼承人郭梭於民國九十二年十
一月十五日死亡，留有子女、孫子、孫女多人，而再抗告人甲○
○（六十年六月十九日生）、乙○○（六十一年五月三十一日生
）、丙○○（五十九年四月七日生）亦係被繼承人郭梭之孫子、
孫女，被繼承人郭梭之其他子女、孫子、孫女向台灣台南地方法
院（下稱台南地院）聲明拋棄繼承時，雖提出繼承權拋棄通知書
及蓋有伊印章之收據，但上開印章均係伊之母親陳郭水治（係被
繼承人郭梭之三女）未經伊之同意而擅自使用的，事實上並未通
知伊，伊亦不知情，伊係於九十四年一月十日始知悉第一順位最
近親等之直系血親卑親屬均已拋棄繼承，因伊亦不欲繼承，故於
九十四年二月二十三日向台南地院聲明拋棄繼承云云。台南地院
以：按繼承人向法院聲明拋棄繼承係屬非訟事件，法院只能從形
式審查相關文件資料是否符合法律之規定，若是，則發函准予備
查，若否，則裁定駁回聲明，若相關之人對文件資料內容之真偽
有爭議而法院亦無法從形式上判斷時，則應另提起訴訟以資解決
。又從形式上觀諸卷附繼承權拋棄通知書及收據所載，再抗告人
三人應係分別自九十二年十二月間至九十三年二月間收到繼承權
拋棄通知書，質言之，再抗告人三人應於該期間內已知悉渠等已
係被繼承人郭梭之繼承人，若再抗告人三人欲拋棄繼承應於九十
三年四月前即為之，乃再抗告人三人竟遲至九十四年二月二十三
日始向該院聲明拋棄繼承，顯已逾越二個月之法定期間，故本件
聲明拋棄繼承應不合法，不應准許云云，爰駁回再抗告人之聲請
。再抗告人不服，提起抗告。抗告法院以：本件被繼承人郭梭係
於九十二年十一月十五日死亡，被繼承人郭梭之第一順位繼承人
（即郭梭之子女）郭博惠（長男）、郭博來（次男）、郭秀（長
女）、張郭清（次女）、陳郭水治（三女）及郭木蘭（五女）等
六人向台南地院為聲明拋棄繼承之表示，業經台南地院以九十三
年度繼字第四八號（郭博惠、郭博來、郭秀、陳郭水治部分）及
九十二年度繼字第一四○七號（張郭清、郭木蘭部分）准予備查
在案。又被繼承人郭梭之第二順位繼承人（即前揭第一順位繼承
人之子女）郭儒宗、郭儒耀、郭儒欽及郭美書（以上均為郭博惠
之子女）；郭恭銘、郭姝妤及郭昱伸（以上均為郭博來之子女）
；吳進興、吳錕霖、吳依庭及吳岱（以上均為郭秀之子女）；
張信發、張信隆、張淑婉、張淑芬及張淑媛（以上均為張郭清之
子女）；陳鈺琪（陳郭水治之長女）等十七人亦已向台南地院為
聲明拋棄繼承之表示，亦經台南地院分別以九十三年度繼字第二
○六、二○三、二○五及二○四號准予備查在案。次查，第一順
位繼承人郭博惠、郭博來、郭秀與陳郭水治（係再抗告人三人之
母）四人於九十三年一月八日具狀向台南地院為聲明拋棄繼承之
表示，有該法院九十三年度繼字第四八號民事拋棄繼承卷附之民
事聲請拋棄繼承權書狀可稽，並檢附繼承系統表、印鑑證明及戶
籍謄本為證。且第一順位繼承人郭博惠、郭博來、郭秀與陳郭水
治四人亦已合法通知次順位繼承人即被繼承人郭梭之第二順位繼
承人郭儒宗、郭儒耀、郭儒欽及郭美書；郭恭銘、郭姝妤及郭昱
伸；吳進興、吳錕霖、吳依庭及吳岱；張信發、張信隆、張淑
婉、張淑芬及張淑媛；陳鈺琪、再抗告人甲○○、乙○○及丙○
○三人等人，有台南地院九十三年度繼字第四八號民事拋棄繼承
卷附之繼承權拋棄通知書及被繼承人郭梭之第二順位繼承人二十
人之繼承權拋棄通知書收據為證，是形式審查相關文件資料已符
合法律之拋棄繼承相關規定，則台南地院以九十三年度繼字第四
八號發函准予備查，自無違誤。至再抗告人三人雖主張：「第一
順位繼承人郭博惠、郭博來、郭秀與陳郭水治四人之拋棄繼承手
續是該四人直接在訴外人張郭清家中就全部文件一併簽名蓋章，
就逕將遞呈至台南地院辦理完畢所謂之拋棄繼承手續，完全沒有
寄任何書面予再抗告人，綜觀全卷完全無任何寄予再抗告人之郵
戳。又再抗告人三人中，其中一人住於高雄，其餘二人住於台北
工作，並未請假，故其他繼承人於辦理拋棄繼承時所檢送之收據
日期相同或同時有三人蓋章之情事，顯有矛盾不實。且第一順位
繼承人郭博惠、郭博來、郭秀與陳郭水治四人於台南地院庭訊中
自承其完全未給予再抗告人任何書面之自白，已清楚證明第一順
位繼承人郭博惠、郭博來、郭秀與陳郭水治四人根本未履踐民法
第一千一百七十四條第二項規定拋棄繼承之法定方式以書面通知
因其拋棄而應為繼承之人即再抗告人。故第一順位繼承人郭博惠
、郭博來、郭秀與陳郭水治四人未履踐民法第一千一百七十四條
第二項規定之以書面通知再抗告人之要式行為乃完全無爭執之事
項，故由形式觀之，第一順位繼承人郭博惠、郭博來、郭秀與陳
郭水治四人之拋棄繼承應屬無效，應撤銷原所為准予備查郭博惠
、郭博來、郭秀與陳郭水治四人之拋棄繼承民事裁定，再抗告人
三人係於九十四年一月十日始知悉第一順位最近親等之直系血親
卑親屬均已拋棄繼承，因再抗告人三人亦不欲繼承，故於九十四
年二月二十三日拋棄繼承之聲明自屬合法」云云。然查台南地院
九十三年度繼字第四八號民事拋棄繼承卷附之第四九、五二及五
七頁之繼承權拋棄通知書已載明係分別給予再抗告人甲○○、乙
○○及丙○○等三人，且於該卷之第五○、五三及五八頁亦分別
有再抗告人甲○○、乙○○及丙○○等三人於九十二年十二月三
十一日收受該通知書之收據，揆諸前揭說明，法院僅須形式上審
查是否符合非訟事件程序上之要件，無需為實體上之審查，關於
拋棄繼承權之聲明之法效如何，倘再抗告人三人對之有所爭執，
應循民事訴訟程序訴請法院為實體上之裁判，以謀解決，尚非本
院所得於該非訟事件程序中為實體上之審查及裁判。故再抗告人
三人既於九十二年十二月三十一日收到繼承權拋棄通知書，則再
抗告人三人於該期間內已知悉渠等係被繼承人郭梭之繼承人，再
抗告人三人應於九十三年二月底或三月初前即向台南地院為拋棄
繼承之表示，乃再抗告人竟遲至九十四年二月二十三日始向台南
地院聲明拋棄繼承，顯已逾越二個月之法定期間，自不生拋棄繼
承之效力。台南地院誤認本件再抗告人應係分別自九十二年十二
月間至九十三年二月間收到繼承權拋棄通知書，則再抗告人三人
於該期間內已知悉渠等係被繼承人郭梭之繼承人，再抗告人三人
應於九十三年四月前即向台南地院為拋棄繼承之表示云云，雖認
定有所不同，但認定再抗告人三人竟遲至九十四年二月二十三日
始向台南地院聲明拋棄繼承，亦顯已逾越二個月之法定期間，而
裁定駁回再抗告人聲明拋棄繼承准予備查，其結果並無二致云云
。因而駁回再抗告人之抗告，經核於法洵無違誤。再抗告論旨，
指摘原裁定不當，求予廢棄，非有理由。
據上論結，本件再抗告為無理由。依非訟事件法第一百九十七條
第三款、修正前非訟事件法第二十八條、第八條第二項、民事訴
訟法第四百九十五條之一第一項、第四百四十九條第一項、第九
十五條、第七十八條，裁定如主文。
中    華    民    國  九十五  年    三    月   十六   日
                      最高法院民事第八庭
                          審判長法官  朱  建  男
                                法官  顏  南  全
                                法官  許  澍  林
                                法官  鄭  傑  夫
                                法官  蘇  清  恭
      本件正本證明與原本無異
                                      書  記  官
中    華    民    國  九十五  年    三    月  二十八  日
                                                    Ａ


司法院資訊處製作；財團法人民間司法改革基金會備份。
